臺灣高等法院刑事判決　　　　　　　　95年度上訴字第4365號
　　上　訴　人　臺灣士林地方法院檢察署檢察官
　　上　訴　人
　　即　被　告　乙○○
　　指定辯護人　本院公設辯護人　丙○○
上列上訴人等因被告殺人未遂案件，不服臺灣士林地方法院95年
度訴緝字第16號，中華民國95年10月11日第一審判決（起訴案號
：臺灣士林地方法院檢察署93年度偵字第10755號），提起上訴
，本院判決如下：
    主  文
上訴駁回。
    事  實
一、乙○○曾因違反懲治盜匪條例案件，經法院判處有期徒刑8
    年確定，於民國（下同）92 年12月9日縮短刑期假釋出監，
    至93 年7月29日假釋期滿未經撤銷，視為執行完畢。緣乙○
    ○於92 年12月9日出監後，即向甲○○分租臺北縣汐止市○
    ○○ 路251巷21號6樓之房間，並曾一起工作。嗣二人因工資
    問題，先於93 年10月6日發生爭執，隔日甲○○、其妻高玉
    珍及表妹黃林麗華於晚間22時許，又在住處客廳談論昨日與
    乙○○爭執之事。詎乙○○在房間內聽聞後，竟心生氣憤，
    持鐵製扳手1 支走出房間欲毆打高玉珍，甲○○見狀立即起
    身與乙○○扭打，過程中乙○○竟基於普通傷害之犯意，以
    手中之鐵製扳手朝甲○○之頭部敲擊，致甲○○受有頭部外
    傷合併頭皮及臉部撕裂傷之傷害。
二、案經甲○○訴由臺北縣政府警察局汐止分局報告臺灣士林地
    方法院檢察署檢察官偵查起訴。
    理  由
一、證據能力之說明：
（一）按被告以外之人於審判外之言詞或書面陳述，除法律有規
      定者外，不得作為證據；被告以外之人於偵查中向檢察官
      所為之陳述，除顯有不可信之情況者外，得為證據。刑事
      訴訟法第159 條第1項、第159條之1第2項分別定有明文。
（二）本件甲○○、高玉珍、黃林麗華、黃伯民於警詢時之陳述
      ，屬被告以外之人在審判外所為之陳述，且無刑事訴訟法
      第159條之1至第159條之5所列得為證據之情形，依法無證
      據能力。
（三）另甲○○、高玉珍、黃林麗華於偵訊時之陳述，雖亦屬被
      告以外之人在審判外所為之陳述，然因係經具結後向檢察
      官所為，且無顯不可信之情況，依刑事訴訟法第159條之1
      第2項，甲○○等人於偵訊時之陳述有證據能力。
二、訊據被告雖坦承有傷害告訴人甲○○之犯行，惟辯稱：伊知
    道錯了，告訴人欠伊錢不還，伊也是受害人，本件是突發事
    件，當時伊是氣不過才與告訴人發生衝突，伊並無要致告訴
    人於死之意思，伊有打告訴人，但伊不記得是用什麼東西打
    告訴人云云。
三、經查：
（一）前揭被告於92 年12月9日出監，即向甲○○分租臺北縣汐
      止市○○○ 路251巷21號6樓之房間，且曾與甲○○一起工
      作，並於93 年10月6日與甲○○因工資問題發生爭執，嗣
      於隔日22時許，又持鐵製扳手在住處客廳敲擊甲○○頭部
      ，致甲○○頭部外傷合併頭皮及臉部撕裂傷等犯罪事實，
      業據證人甲○○於原審審理時具結證稱：被告從監獄回來
      就住在伊兩邊，被告有積欠租金（見原審訴緝卷第106 頁
      至第108 頁）、證人高玉珍於原審審理時具結證稱：因為
      之前甲○○有包工程、被告跟甲○○一起作，93 年10月6
      日被告來要工資有發生爭執等語屬實（見原審訴緝卷第12
      1 頁），並經證人甲○○於偵訊時具結證稱：被告要打伊
      太太、伊去阻止，…乙○○拿1 支扳手打伊頭部等語明確
      （見偵卷第53頁），核與證人高玉珍於偵訊時及原審訊問
      時具結證稱：當天伊和甲○○、黃林麗華在客廳聊6 日甲
      ○○和乙○○打架之事，講到一半乙○○從房間出來，拿
      鐵棍…並抓伊胸口領子，拿棍子要打伊，甲○○起來搶，
      2 人就打起來…伊就報警…報警回來，就看到甲○○倒在
      地上，地上都是血（見偵卷第53 頁、原審卷121頁）、證
      人黃林麗華於偵訊時具結證稱：當天伊和甲○○及高玉珍
      在客廳聊6日打架之事，…乙○○自房間出來，手上拿了1
      個白鐵彎彎…抓住高玉珍胸口，手舉起來要打他，甲○○
      就阻止，2 人就打起來，打到電梯口…伊就抱小孩子上樓
      等語相符（見偵卷第54頁、原審訴緝卷第139頁、第145頁
      至第147 頁），另有國防大學國防醫學院三軍總醫院附設
      民眾診療服務處診斷證明書1 份（診斷書上之年籍資料均
      與甲○○一致，但姓名欄誤載為「李柏南」，見偵卷第32
      頁）、三軍總醫院急診病歷資料影本1 份（病歷資料上之
      年籍資料均與甲○○一致，但姓名欄誤載為「李柏南」，
      見原審訴緝卷第62 頁至第76頁）及現場照片8張（見偵卷
      第33頁至第36頁）附卷可資佐證，應堪信為真實。
（二）被告於原審審理時否認雖係從房間出來，手持鐵製扳手與
      甲○○發生扭打，並敲擊甲○○頭部，辯稱：93 年10月7
      日22 時許伊工作後從外面回來，甲○○不讓伊進門，2人
      在電梯口發生拉扯，期間甲○○頭撞及門邊的鐵片云云。
      惟查，被告於警詢時供稱：伊在情急之下有順手拿東西砸
      甲○○的頭，與其事後所辯甲○○是在拉扯中頭部撞到門
      邊鐵片一節明顯不同，足見其因隨意答辯，致前後供詞出
      現矛盾，難期其所供與事實相符，其所辯無非畏罪卸責之
      詞，不足採信。
（三）另告訴人甲○○於原審審理時雖證稱：伊沒有與被告扭打
      ，被告剛開始就拿鐵製扳手毆打伊頭部，伊就不知道了云
      云（見原審訴緝卷第113 頁）。然查，證人高玉診為甲○
      ○之配偶，其證述應無頗坦被告之虞，高玉珍於原審審理
      時具結證稱：看到被告與甲○○扭打數分鐘，但沒有親見
      被告持鐵製扳手毆打甲○○等語（見原審訴緝卷第128 頁
      至第129 頁），又與證人黃林麗華於原審審理時具結證稱
      ：被告與甲○○吵起來之事就翻來翻去，伊上去時他們已
      經打到電梯等語（見原審訴緝卷第143 頁）相符，應可採
      信。詎證人甲○○之證述，卻與證人高玉珍、黃林麗華所
      證之情節不同，足認告訴人甲○○前揭證述之情節並非事
      實，無從採信。
（四）至公訴意旨雖認被告所為係犯刑法第271 條第2項、第1項
      之殺人未遂罪。惟按刑法第271 條第2項、第1項之殺人未
      遂罪，必行為人具有殺人之決意，並著手殺人行為，但未
      生死亡之結果，始足當之。此殺人決意，乃行為人內心之
      主觀犯意，行為人以外之人，須經由其準備、實施及善後
      等外顯行為，綜合判斷加以探知。經查：
    1.被告自房間走出客廳，持鐵製扳手原本欲毆打高玉珍，嗣
      因告訴人甲○○出手阻攔，被告始與告訴人甲○○發生扭
      打，其行為之針對性在短時間內發生移轉，無從依其準備
      行為，認定其有致告訴人甲○○於死之決意。
    2.告訴人甲○○遭被告擊打受傷後，共有四處傷口，臉部傷
      口一處長為2公分，頭枕部傷口三 處，分別長為6公分、5
      公分及5 公分，寬度則均在0.4至0.5公分之間，且告訴人
      甲○○於93 年10月7日22時41分，經救護車送至國防醫學
      院三軍總醫院急診時，生命跡象穩定，經理學檢查血壓為
      98/69m mHg，心跳 73/分，神智清醒，經初步傷口處理清
      洗包紮，並給予氧氣及留院觀察，電腦斷層頭部掃描，無
      局部病灶或出血，應無喪失生命之危險，腦震盪現象經神
      經外科會診，留院觀察至93 年10月8日上午10時返家，此
      有國防醫學院三軍總醫院95年5月3日集逵字第0950007021
      號函附卷可證，足見被告雖以鐵製扳手敲擊告訴人甲○○
      頭部，並造成甲○○頭部出血，但其出手並非毫無節制，
      不致害及告訴人甲○○之生命，難認被告有殺人之決意。
    3.再被告於行為後，雖未將告訴人送醫，但告訴人倒地處，
      即為其與妻子同住之處所，告訴人倒地時，被告亦知悉告
      訴人之妻高玉珍亦在鄰近，勢將告訴人送醫，故被告雖未
      將告訴人送醫，亦難認定其有殺人之決意，
    4.據上所述，檢察官認被告所為係犯刑法第271條第2項、第
      1項之殺人未遂罪，即有未洽。
（五）綜上所述，本件事證明確，被告之傷害犯行，事證明確，
      堪予認定，應依法論科。
四、新舊法之比較適用：
（一）按修正後刑法第2條第1項之規定：「行為後法律有變更者
      ，適用行為時之法律。但行為後之法律有利於行為人者，
      適用最有利於行為人之法律」，係規範行為後法律變更所
      生新舊法比較適用之準據法，於新法施行後，應適用新法
      第2條第1項之規定，為「從舊從輕」之比較；比較時應就
      罪刑有關之共犯、未遂犯、想像競合犯、牽連犯、連續犯
      、結合犯，以及累犯加重、自首減輕暨其他法定加減原因
      （如身分加減）與加減例等一切情形，綜其全部罪刑之結
      果而為比較（最高法院95 年第8次刑庭會議決議參照）。
（二）刑法於94年2月2日修正公布，95年7月1日施行，有關刑法
      第277條第1項普通傷害罪，其法定刑得1000元以下罰金，
      依新修正之刑法施行法第1條之1規定，中華民國94年1月7
      日刑法修正施行後，刑法分則編所定罰金之貨幣單位為新
      台幣。94年1月7日刑法修正時，刑法分則編未修正之條文
      定有罰金者，自94年1月7日刑法修正施行後，就其所定之
      數額提高為30倍。但72 年6月26日至94年1月7日新增或修
      正之條文，就其所定數額提高為3 倍。查刑法第277第1項
      之罪，就有關罰金刑部分，於72 年6月26日至94年1月7日
      間並未新增或修正，是依刑法施行法第1 條之1第2項前段
      之規定，其罰金額應提高為30倍，即為新台幣元9 萬元以
      下。而依罰金罰鍰提高標準條例第1 條之規定，依法律應
      處罰金罰鍰者，就其原定數額提高為2 倍至10倍。但法律
      已依一定比率規定罰金或罰鍰之數額或倍數者，依其規定
      。又依行政院會銜司法院於72 年7月27日發布，同年8月1
      日施行，有關刑法定有罰金各條，提高為10倍。是前開刑
      法第277條第1項所處銀元1 千元以下罰金，提高為10倍，
      即科罰金銀元3 萬元，再者銀元與新台幣之比率為1比3，
      故以新台幣計算為9 萬元，上開法條罰金刑部分所得處之
      最高刑度，新舊法並無不同。但修正後刑法第33 條第5款
      將罰金刑定為「新臺幣1 千元以上，以百元計算之」，則
      修正後上開刑法條文所得科處之罰金刑最低為新臺幣1 千
      元，而依被告行為時之刑罰法律，即修正前刑法第33條第
      5款規定之罰金最低額1元計算，前開罪名之罰金刑最低為
      銀元1元，換算為新臺幣後，最低額僅新臺幣3元。比較修
      正前、後之刑罰法律，自以修正前之法律較有利於被告。
（三）刑法第47條有關累犯之規定，亦已於95年7月1日起修正公
      布施行，修正前刑法第47條規定：「受有期徒刑之執行完
      畢，或受無期徒刑或有期徒刑一部之執行而赦免後，5 年
      以內再犯有期徒刑以上之罪者，為累犯，加重本刑至二分
      之一」；而修正後刑法第47條規定：「受徒刑之執行完畢
      ，或一部之執行而赦免，5 年以內故意再犯有期徒刑以上
      之罪者，為累犯，加重本刑至二分之一」、「第98 條第2
      項關於因強制工作而免其刑之執行者，於受強制工作處分
      之執行完畢或一部之執行而免除後，5 年以內故意再犯有
      期徒刑以上之罪者，以累犯論」；查被告有如事實欄所示
      之論罪科刑執行前科，有本院被告前案紀錄表一份在卷可
      稽，本件被告係於有期徒刑執行完畢後，5 年內再故意犯
      本件有期徒刑以上之罪，不論依修正前或修正後刑法之規
      定，均構成累犯，修正後累犯之規定對被告並未較為有利
      ，是自應依新刑法第2條第1項前段規定適用行為時法律即
      修正前刑法第47條規定論以累犯並遞加重其刑。
（四）被告行為時，修正前刑法第41 條第1項前段規定：「犯最
      重本刑為5年以下有期徒刑以下之刑之罪，而受6個月以下
      有期徒刑或拘役之宣告，因身體、教育、職業、家庭之關
      係或其他正當事由，執行顯有困難者，得以1元以上3元以
      下折算1 日，易科罰金。」又被告行為時之易科罰金折算
      標準，修正前罰金罰鍰提高標準條例第2 條前段（現已刪
      除）規定，就其原定數額提高為100倍折算1日，則本件被
      告行為時之易科罰金折算標準，應以銀元300元折算1日，
      經折算為新臺幣後，應以新臺幣900元折算1日。惟修正後
      刑法第41條第1項前段則規定：「犯最重本刑為5年以下有
      期徒刑以下之刑之罪，而受6 個月以下有期徒刑或拘役之
      宣告者，得以新臺幣1千元、2千元或3千元折算1日，易科
      罰金。」比較修正前後之易科罰金折算標準，以修正前刑
      法之規定，較有利於被告。
（五）經綜合比較前述新、舊法之結果，修正後規定並未較有利
      於行為人，則應依修正後刑法第2條第1項規定，適用行為
      時（即修正前）之法律，即依刑法第277條第1項、罰金罰
      鍰提高標準條例第1條前段論罪科刑，並依修正前刑法第4
      7 條規定以被告為累犯，加重其刑。並依修正前刑法第41
      條第1項前段、修正前罰金罰鍰提高標準條例第2條，定其
      易科罰金之折算標準。
五、核被告所為，係犯刑法第277條第1項之普通傷害罪。被告有
    如事實欄所示之前科紀錄，有本院被告前案紀錄表1 份附卷
    可稽，應依修正前刑法第47條規定論以累犯並加重其刑。另
    公訴意旨認被告所為係犯刑法第271 條第2項、第1項之殺人
    未遂罪，雖有未洽，業如前述，惟本件檢察官起訴被告殺人
    未遂之基礎事實，與原審及本院所認定被告係犯普通傷害之
    基礎事實相同，原審爰依法變更起訴法條而審判之，併予敘
    明。
六、原審以本件事證明確，適用刑事訴訟法第300條、第299條第
    1項前段，刑法第2條第1項前段、修正前刑法第277 條第1項
    、修正前刑法第47條、修正前第41 條第1項前段，罰金罰鍰
    提高標準條例第1條前段、修正前罰金罰鍰提高標準條例第2
    條，審酌被告向告訴人分租房間，同住屋簷下，卻因細故發
    生爭執，聞告訴人之妻談論爭執之事，竟因一時氣憤，即持
    鐵製扳手欲毆打之，遇告訴人阻攔，竟與之扭打，並於扭打
    中敲打告訴人頭部，致告訴人受有如事實欄所示之傷害，其
    犯罪後於原審審理時通緝到案，雖承認傷害犯行，但態度難
    稱良好，併其生活狀況、品行、智識程度等一切情狀，量處
    量處被告有期徒刑6 月，並諭知易科罰金之折算標準。復敘
    明被告供本案犯罪所用之鐵製扳手1 支，並未扣案，且無證
    據證明為被告所有，不另為沒收之宣告。其認事、用法均無
    不合，量刑亦屬適當，檢察官上訴意旨仍主張被告應成立殺
    人未遂罪；被告上訴意旨主張原審量刑過重，指摘原判決不
    當，均無理由，應予駁回。
據上論斷，應依刑事訴訟法第368條，判決如主文。
本案經檢察官侯千姬到庭執行職務。
中　　華　　民　　國　　96　　年　　4 　　月　　25　　日
                　刑事第十庭　審判長法　官　楊炳禎
                                    法　官　李春地
                                　　法　官　陳博志
以上正本證明與原本無異。
被告不得上訴。
檢察官如不服本判決，應於收受送達後十日內向本院提出上訴書
狀，其未敘述上訴之理由者並得於提起上訴後十日內向本院補提
理由書（均須按他造當事人之人數附繕本）。
                                　　書記官　邵淑津
中　　華　　民　　國　　96　　年　　4 　　月　　25　　日
附錄：本案論罪科刑法條全文
刑法第277條
傷害人之身體或健康者，處3 年以下有期徒刑、拘役或1 千元以
下罰金。
犯前項之罪因而致人於死者，處無期徒刑或7 年以上有期徒刑；
致重傷者，處3 年以上10年以下有期徒刑。
